臺灣高等法院高雄分院刑事判決　　　　 99年度醫上訴字第8號
上　訴　人　臺灣高雄地方法院檢察署檢察官
上　訴　人
即　被　告　余東霖
上　訴　人
即　被　告　洪翠蓮
上　訴　人
即　被　告　賴妤蓁
上　訴　人
即　被　告　賴秀華
上　訴　人
即　被　告　林雅雯
被　　　告　余彩鳳
上列上訴人因被告違反藥事法等案件，不服臺灣高雄地方法院99
年度醫訴字第4 號中華民國99年10月26日第一審判決（起訴案號
：臺灣高雄地方法院檢察署99年度偵字第10289 號、第11858 號
、第12522 號，移送併辦案號：臺灣高雄地方法院檢察署99年度
偵字第18937 號），提起上訴，本院判決如下：
     主  文
原判決關於余東霖、洪翠蓮、賴妤蓁、賴秀華、林雅雯部分，均
撤銷。
余東霖、洪翠蓮、賴妤蓁、賴秀華、林雅雯共同犯藥事法第八十
二條第一項之製造偽藥罪，余東霖處有期徒刑參年，洪翠蓮、賴
妤蓁、林雅雯各處有期徒刑壹年，賴秀華處有期徒刑拾月。扣案
之中藥研磨機壹台、鹿胎盤壹個、MOTOROLA廠牌行動電話壹支（
序號：000000000000000號，含門號00000
00000號SIM 卡壹張）、三星ANYCALL 廠牌行動電話壹支（
序號：000000000000000號，不含門號0000
000000號SIM 卡），均沒收。
其他上訴駁回。
    事  實
一、余東霖、洪翠蓮、賴妤蓁、賴秀華、林雅雯及姓名年籍不詳
    成年人數名（下稱不詳之人）等人，均明知製造藥品應將其
    成分、規格、性能、製法之要旨，檢驗規格與方法及有關資
    料、樣品，於繳納費用後，先申請中央衛生主管機關查驗登
    記，經核准發給藥品許可證後，始得製造，如未經核准擅自
    製造者，即為偽藥，竟共同基於未取得合法醫師資格擅自執
    行醫療業務、製造偽藥、明知為偽藥而販賣及意圖為自己不
    法所有使人將本人之物交付之犯意聯絡，由具有列冊登記中
    藥商資格之余東霖擔任集團負責人，自民國97年3 月起，在
    高雄市仁武區（原高雄縣仁武鄉，下同）永仁街241 號開設
    「振源堂蔘藥行」，迄98年7 、8 月間，又遷至臺中市大雅
    區（原臺中縣大雅鄉，下同）中清路四段86號，更名為「奇
    草堂蔘藥行」，以其向阿里山山區不詳養鹿人家，以每個約
    新臺幣（下同）2 千元代價收購之鹿胎盤為主要藥材，推由
    洪翠蓮、賴妤蓁、賴秀華、不詳之人等人互相搭擋，先後於
    附表所示之時間、地點，向附表所示之被害人，以附表所示
    之犯罪手法，佯稱余東霖治病技術高超，再駕駛汽車將被害
    人帶至附表所示之蔘藥行，由未取得合法醫師資格之余東霖
    ，以把脈及觀察皮膚、眼睛、指甲等方式，為被害人看診而
    執行醫療業務，告知自認之疾病症狀後，佯稱需服用鹿胎盤
    始可治癒所罹疾病，以上開詐術使被害人誤信服用鹿胎盤可
    治癒其等之疾病，而以每個鹿胎盤（分裝為2 瓶）3 萬8 千
    元之高價，向余東霖購買如附表所示之鹿胎盤。旋由余東霖
    以中藥研磨機將鹿胎盤研磨成粉狀後，再摻入來源不明之多
    種科學中藥粉末，製造成偽藥，而販賣予被害人。復由林雅
    雯等人開車搭載被害人返家拿錢或至金融機構提款後收取款
    項，並載被害人回家或至初遇之醫療機構。得款後，由余東
    霖交付參與遊說詐騙至蔘藥房者，以每販賣1 個鹿胎盤每人
    可得6 千元計算之金錢，並交付林雅雯數千元。嗣經孫李音
    德於購買上開偽藥後發覺受騙，持其購得之偽藥向高雄市政
    府衛生局（原高雄縣政府衛生局，下同）請求檢驗，經媒體
    報導，警方見聞主動約詢孫李音德後，報請檢察官指揮循線
    追查，並於99年3 月18日上午9 時許，持搜索票至臺中市潭
    子區（原臺中縣潭子鄉，下同）潭興路442 巷1 之6 號搜索
    ，當場扣得余東霖所有中藥研磨機1 台、鹿胎盤1 個、不明
    中藥粉12瓶、磅秤1 台、穿山甲鱗片1 包、不明中藥粉10包
    及0000000000號行動電話1 支（MOTOROLA廠牌，序號：0000
    00000000000 號）等物。另於同日下午3 時50分許，在高雄
    市○○區○○街賴妤蓁住處，扣得0000000000號行動電話1
    支（三星ANYCALL 廠牌，序號：000000000000000 號），而
    查悉上情。
二、案經黃鳳告發及高雄市政府警察局移請臺灣高雄地方法院
    檢察署檢察官偵查起訴。
    理  由
壹、程序方面：
一、按法院審判之範圍，以檢察官起訴之犯罪事實為依據，而所
    謂檢察官起訴之犯罪事實，指檢察官在起訴書犯罪事實欄中
    記載之同一社會事實及與該事實有實質上一罪或裁判上一罪
    之起訴效力所及事實（即潛在事實）而言（最高法院96年度
    台上字第2439號判決意旨參照）。本案起訴書犯罪事實欄謂
    ：「余東霖、洪翠蓮、賴妤蓁、賴秀華及林雅雯等人，均明
    知製造藥品應將其成分、規格、性能、製法之要旨，檢驗規
    格與方法及有關資料或證件，連同標籤、仿單及樣品，並繳
    納證書費、查驗費，申請中央衛生主管機關查驗登記，經核
    准發給藥品許可證後，始得製造，且非領有工廠登記證者，
    不得為之，如未經核准擅自製造者，即為偽藥，竟未經許可
    ，共同基於擅自執行醫療業務、製造販賣偽藥及意圖為自己
    不法所有之犯意聯絡，由余東霖擔任集團之負責人，自97年
    3 月起，在高雄縣仁武鄉○○街241 號開設『振源堂蔘藥行
    』，迄98年10月間又先後遷至台中縣大雅鄉○○路○段86號
    及台中縣潭子鄉○○路○段1 之6 號等處，更名為『奇草堂
    蔘藥行』，用其向阿里山山區不詳養鹿人家，以每只2000元
    之代價收購鹿胎盤，透過機器加以研磨後，再摻入來源不明
    之多種中藥粉末，製成偽藥。嗣余東霖以前述方式製造偽藥
    後，再由洪翠蓮、賴妤蓁、賴秀華等人互相搭擋，先後於附
    表所示之時間、地點，向附表所示被害人等，以附表所示之
    方法向被害人等佯稱可以治病，再將被害人等帶至附表所述
    之中藥堂，由未取得合法中醫資格之余東霖看診，開立中藥
    處分，並以附表所示之方法，使附表所示之被害人信以為該
    偽藥可以治癒疾病，而以附表所示金額及數量購買之，林雅
    雯則負責帶被害人至金融機構提款、收取款項及載被害人等
    回家。嗣經孫李音德於購買上開偽藥後發覺受騙，而持其購
    得偽藥向高雄縣政府衛生局請求檢驗，經媒體報導，警方見
    聞主動約詢孫李音德後，報請本署檢察官指揮循線追查，並
    於99年3 月18日9 時許，持台灣高雄地方法院核發之搜索票
    ，至台中縣潭子鄉○○路442 巷1 之6 號等處搜索，當場扣
    得中藥研磨機1 台、鹿胎1 隻、不明中藥粉12瓶、磅秤1 台
    、穿山甲鱗片1 包、不明中藥粉10包及行動電話2 支等物，
    而查悉上情。」，此有臺灣高雄地方法院檢察署99年度偵字
    第10289 號、第11858 號、第12522 號起訴書在卷可稽，足
    認檢察官業已起訴被告余東霖、洪翠蓮、賴妤蓁、賴秀華、
    林雅雯共同涉犯附表編號1 至14之犯行，本院自得就檢察官
    所起訴之上開部分予以審理。
二、被告余東霖於本院100 年2 月11日審判期日，當庭表示撤回
    其所提起之上訴，此有本院審判筆錄及撤回上訴聲請書各1
    份在卷可稽（見本院卷第164 、187 頁），被告余東霖既已
    撤回上訴，即不再列為上訴人，故本件關於被告余東霖部分
    ，僅就檢察官上訴部分予以論述。
三、按傳聞法則之重要理論依據，在於傳聞證據未經當事人之反
    對詰問予以核實，乃予排斥，惟若當事人已放棄對原供述人
    之反對詰問權，於法院審判時表明同意該等傳聞證據可作為
    證據，基於證據資料愈豐富，愈有助於真實發現之理念，並
    貫徹刑事訴訟法修法加重當事人進行主義之精神，確認當事
    人對於證據能力有處分權之制度，傳聞證據經當事人同意作
    為證據，法院認為適當者，亦得為證據。另當事人於調查證
    據時，對於傳聞證據表示「沒有意見」、「對於證據調查無
    意見」，而未於言詞辯論終結前聲明異議，應視為已有將該
    等傳聞證據採為證據之同意，此刑事訴訟法第159 條之5 定
    有明文。檢察官及被告於本院準備程序及審判期日，已表示
    對於全案卷證傳聞證據之證據能力均無意見，且同意作為本
    案之證據（見本院卷第114 至117 頁、第164 頁），依刑事
    訴訟法第159 條之5 之規定，檢察官及被告已同意本案傳聞
    證據均有證據能力，本院斟酌該等證據並非非法取得，亦無
    證明力明顯過低之情形，是該等證據，均得採為證據。
貳、被告余東霖、洪翠蓮、賴妤蓁、賴秀華、林雅雯有罪部分（
    即撤銷改判部分）：
一、訊據被告余東霖、上訴人即被告（下稱被告）洪翠蓮、賴妤
    蓁、賴秀華、林雅雯（下稱被告余東霖等5 人），對於前揭
    犯罪事實，於本院審理時均坦承不諱，本院審酌：
  (一)被告余東霖等5 人上開自白，核與證人即告訴人黃鳳、證
    人即被害人孫李音德、呂李水枝、李楊月英、張麗珠、楊水
    甚、徐劉瓊珠、黃沈秀琴、周鄭淑霞、林美、李林梅、汪
    卓愛、李林完妹、陳炎川等人證述情節相符，此有警詢筆錄
    、偵訊筆錄、原審審判筆錄及指認表附卷可稽（見警(一)卷第
    33至40頁、第44至48頁、第50至53頁，警(二)卷第10至13頁、
    第15至18頁、第38至40頁、第45至49頁、第24至26頁、第32
    至34頁、第19至23頁、第27至31頁、第50至54頁、第35至37
    頁，偵(二)卷第14至16頁，原審卷第168 至182 頁、第227 至
    237 頁），且有開設「振源堂蔘藥行」之房屋租賃契約書1
    份、「奇草堂蔘藥行」、「振源堂蔘藥行」之名片各1 份、
    搜索、扣押被告余東霖所有中藥研磨機1 台、鹿胎盤1 個、
    不明中藥粉12瓶、磅秤1 台、穿山甲鱗片1 包、不明中藥粉
    10包及行動電話1 支之搜索票、搜索扣押筆錄各1 份、扣押
    被告賴妤蓁所有行動電話1 支之扣押筆錄1 份、扣押物品照
    片13張、臺中縣衛生局99年7 月13日衛食藥字第0990024440
    號函及所附藥商查詢資料各1 份等件附卷可稽（見警(一)卷第
    54頁、第59至第63頁、第64至67頁、100 至102 頁，偵(一)卷
    第87至88頁，偵(三)卷第33至36頁，原審卷第96至98頁、第20
    1 頁）。
  (二)依醫師法第28條、第11條第1 項但書規定，除(1)在中央主管
    機關認可之醫療機構，於醫師指導下實習之醫學院、校學生
    或畢業生，(2)在醫療機構於醫師指示下之護理人員、助產人
    員或其他醫事人員，(3)於山地、離島、偏僻地區或有特殊、
    急迫情形，為應醫療需要，得由直轄市、縣（市）主管機關
    指定之醫師，以通訊方式詢問病情，為之診察，開給方劑，
    並囑由衛生醫療機構護理人員、助產人員執行治療，(4)臨時
    施行急救之情形外，未取得合法醫師資格者，不得擅自執行
    醫療業務。而本件被告余東霖僅取得列冊中藥商及類如接骨
    、國術館、民俗療法之資格，並未具有中醫師資格等情，業
    據被告余東霖供陳在卷，並有臺中縣衛生局99年7 月13日衛
    食藥字第0990024440號函及所附藥商查詢資料各1 份附卷可
    稽（見原審卷第96至98頁、第273 頁）。且依被告洪翠蓮、
    賴妤蓁、賴秀華、林雅雯所供，被告余東霖係告知有中藥行
    執照，非有中醫師資格，亦有筆錄附卷可按（見原審卷第31
    5 、317 、318 、320 頁）。而需有醫師資格始可執行醫療
    業務，否則即屬坊間通稱之密醫，密醫之醫療行為非為現今
    法制所許，此為一般人應有之常識，非必專業人員始可知悉
    ，被告余東霖既係告知其餘被告其具有中藥商資格及中藥房
    開業執照，而非告知其具有中醫師執照，則其不得執行醫療
    業務甚明，被告洪翠蓮、賴妤蓁、賴秀華、林雅雯並無誤認
    之可能。況被告余東霖係被告林雅雯之舅舅，則被告林雅雯
    對於被告余東霖僅具有中藥商資格及中藥房開業執照，而未
    具有中醫師執照乙節，自難諉為不知。另被告洪翠蓮、賴妤
    蓁、賴秀華於本案行為前之95年8 月間至96年6 月間，業因
    違反醫師法、藥事法、詐欺取財等案件，經臺灣屏東地方法
    院檢察署檢察官於96年8 月22日以96年度偵字第4046號、第
    5064號提起公訴，嗣經臺灣屏東地方法院於99年9 月8 日以
    96年度訴字第859 號、97年度訴字第763 號、97年度訴字第
    989 號判處罪刑在案，此有臺灣高等法院被告前案紀錄表及
    臺灣屏東地方法院上開判決書可稽，則被告洪翠蓮、賴妤蓁
    、賴秀華對於具有醫師資格者始可執行醫療業務，當較一般
    人更為瞭解。職是，被告洪翠蓮、賴妤蓁、賴秀華、林雅雯
    對於被告余東霖僅具有中藥商資格及中藥房開業執照，而未
    具有中醫師執照，不能執行醫療業務乙節，均有認識，洵堪
    認定。
  (三)按藥事法所規定之藥品係指「原料藥」及「製劑」，該法第
    6 條定有明文，且依該法第39條第4 項規定訂定之藥品查驗
    登記審查準則第4 條第4 款規定：「原料藥（藥品有效成分
    ）：指一種經物理、化學處理或生物技術過程製造所得具藥
    理作用之活性物或成分，常用於藥品、生物藥品或生物技術
    產品之製造」；依藥事法第8 條第1 項規定：「本法所稱製
    劑，係指以原料藥經加工調製，製成一定劑型及劑量之藥品
    」；又依藥事法第20條第1 款規定，未經核准，擅自製造之
    藥品，為該法所稱之偽藥；依該法第39條第1 項規定，上開
    所謂核准，即應將其成分、規格、性能、製法之要旨、檢驗
    規格與方法及有關資料，連同標籤、仿單及樣品，於繳納費
    用後，先申請中央衛生主管機關查驗登記，經核准發給藥品
    許可證後，始得製造；則未將成分、規格、性能、製法之要
    旨、檢驗規格與方法及有關資料，連同標籤、仿單及樣品，
    於繳費申請中央衛生主管機關查驗登記，經核准發給藥品許
    可證，即擅自製造之原料藥及製劑，即屬偽藥。另依藥事法
    第15條規定，藥品販賣業者雖可經營「西藥批發、零售、輸
    入及輸出」及「中藥之批發、零售、調劑、輸入及輸出」，
    但依同法第37條第1 項規定所訂定之藥品優良調劑作業準則
    第3 條規定：「本準則所稱調劑，係指藥事人員自受理處方
    箋至病患取得藥品間，所為之處方確認、處方登錄、用藥適
    當性評估、藥品調配或調製、再次核對、確認取藥者交付藥
    品、用藥指導等相關之行為」；則無論藥品販賣業者或藥事
    人員，需取得醫師所開立之處方箋，始得為病患調配或調製
    藥物。本件被告余東霖係於把脈看診後，將鹿胎盤磨成粉末
    ，摻加不明之科學中藥後，交予被害人以治療疾病，該鹿胎
    盤粉末與不明科學中藥之混合物被用為「藥品」使用甚為明
    確，此有行政院衛生署99年9 月16日署授藥字第0990005763
    號函釋意旨可資參照（見原審卷第222 至221 頁說明五）。
    而本件使用鹿胎盤與不明科學中藥製造藥品，並未申請中央
    衛生主管機關查驗登記，亦未經核准發給藥品許可證乙情，
    業據被告余東霖供承在卷（見原審卷第311 頁），其既未經
    申請中央衛生主管機關查驗登記並核准發給藥品許可證之程
    序，則本件以鹿胎盤與不明科學中藥所混合製造之藥品，自
    非屬合法製造之原料藥或製劑，甚為明灼。又被告余東霖係
    直接為被害人看診後即調製上開藥品交付使用，其既未具醫
    師資格，且被害人並未經合法醫師看診及開立處方箋，則上
    開藥品之調製亦難認屬合法之調劑行為，從而，該藥品確為
    藥事法所規範之偽藥，洵可認定。
  (四)綜上所述，被告余東霖等5 人上開任意性之自白既有前揭證
    據可佐，核與事實相符，自得採為論罪科刑之依據，是本案
    事證已臻明確，被告余東霖等5 人犯行均堪認定，均應予以
    依法論科。
二、核被告余東霖就附表編號1 至13所為，被告洪翠蓮就附表編
    號1 、5 至13所為，被告賴妤蓁就附表編號2 、3 、5 至9
    、11至13所為，被告賴秀華就附表編號2 、3 、8 至13所為
    ，被告林雅雯就附表編號2 至6 、8 至13所為，均係犯藥事
    法第82條第1 項之製造偽藥罪、藥事法第83條第1 項之販賣
    偽藥罪、醫師法第28條（原判決贅載第1 項，下同）前段之
    非法執行醫療業務罪、刑法第339 條第1 項之詐欺取財罪。
    被告余東霖、林雅雯就附表編號14所為，均係犯藥事法第82
    條第1 項之製造偽藥罪、藥事法第83條第1 項之販賣偽藥罪
    、醫師法第28條前段之非法執行醫療業務罪、刑法第339 條
    第3 項、第1 項之詐欺取財未遂罪。被告余東霖、林雅雯就
    附表編號14所示詐欺取財犯行，雖已著手於詐欺取財犯行，
    然係因被告林雅雯開車載陳炎川回澄清醫院中港分院自動櫃
    員機提領款項時，及時為警阻止始未得逞，係屬障礙未遂（
    普通未遂），並非中止未遂，爰依刑法第25條第2 項規定，
    按既遂犯之刑減輕之。被告余東霖等5 人及不詳之人間，就
    如附表所示其等各自參與之犯行間，有犯意聯絡及行為分擔
    ，均應論以共同正犯。按刑事法若干犯罪行為態樣，本質上
    原具有反覆、延續實行之特徵，立法時既予特別歸類，定為
    犯罪構成要件之行為要素，則行為人基於概括之犯意，在密
    切接近之一定時、地持續實行之複次行為，倘依社會通念，
    於客觀上認為符合一個反覆、延續性之行為觀念者，於刑法
    評價上，即應僅成立一罪，俾免有重複評價、刑度超過罪責
    與不法內涵之疑慮，學理上所稱「集合犯」之職業性、營業
    性或收集性等具有重複特質之犯罪均屬之，例如經營、從事
    業務、收集、販賣、製造、散佈等行為概念者是（最高法院
    95年度台上字第1079號判決意旨參照）。本件被告余東霖等
    5 人係以非法執行醫療之方式，於醫療過程藉機販賣自製之
    偽藥以詐欺財物，就渠等非法執行醫療業務、製造及販賣偽
    藥及詐欺取財之行為觀察，均合於上開集合犯之職業性、營
    業性概念，是被告余東霖等5 人就附表所為非法執行醫療業
    務、製造偽藥、販賣偽藥及詐欺取財之行為，均應認屬集合
    犯之一行為，僅成立一罪。復按刑法上一行為而觸犯數罪名
    之想像競合犯存在之目的，在於避免對於同一不法要素予以
    過度評價，其所謂「同一行為」係指所實行者為完全或局部
    同一之行為而言。因此刑法修正刪除牽連犯之規定後，於修
    正前原認屬於方法目的或原因結果之不同犯罪，其間果有實
    行之行為完全或局部同一之情形，應得依想像競合犯論擬（
    最高法院97年度台上字第3494號判決意旨參照）。被告余東
    霖等5 人就附表所示之行為，係以詐取被害人財物為目的，
    渠等主觀上意欲詐騙被害人財物犯詐欺取財罪，然犯該罪所
    實施之方法行為，另又觸犯非法執行醫療業務罪、製造偽藥
    罪及販賣偽藥罪，上開行為之犯罪目的單一，依一般社會通
    念，認應評價為一罪方符合刑罰公平原則，如予數罪併罰，
    反有過度處罰之虞，與人民法律感情亦未契合，是應適度擴
    張「同一行為」之概念，認此情形為一行為觸犯數罪名之想
    像競合犯，方屬適當。是被告余東霖等5 人以一行為而同時
    觸犯製造偽藥罪、販賣偽藥罪、非法執行醫療業務罪、詐欺
    取財罪，為想像競合犯，應依刑法第55條規定，從一重以藥
    事法第82條第1 項製造偽藥罪處斷。
三、移送併辦部分（臺灣高雄地方法院檢察署99年度偵字第1893
    7 號）與起訴部分（臺灣高雄地方法院檢察署99年度偵字第
    10289 號、第11858 號、第12522 號），係事實相同之同一
    案件，本院自得併予審理，附此敘明。
四、原審據以論處被告余東霖等5 人此部分罪刑，固非無見。惟
    查：(一)按刑法上所謂犯罪行為之「吸收關係」，係指數犯罪
    行為之間具有高度行為、低度行為，或重行為、輕行為之關
    係，或某種犯罪行為為他罪之階段行為（或部分行為），或
    某種犯罪行為之性質或結果當然包含有他罪之成分在內等情
    形而言。而修正前刑法第55條後段所規定者（即牽連犯），
    則係指行為人主觀上意欲犯某罪，但其犯該罪所實施之方法
    行為或其結果之行為，另又觸犯其他罪名者而言。前者（吸
    收關係）之數行為間雖具有高低度等關係存在，但本質上仍
    屬於單純或實質一罪，因此，在處斷時僅論以較重或較高度
    行為之罪名，而其較輕或較低度行為之罪名已包含於較重或
    較高度行為之罪名內論擬，不另行單獨論罪。而後者（即牽
    連犯）之數行為則均分別成立犯罪，其本質為數罪，但在裁
    判時僅選擇其中法定刑度或情節較重之一罪處斷（即裁判上
    一罪），上開二種情形之法律關係有別（最高法院95年度台
    上字第5432號、98年度台上字第518 號判決意旨參照）。藥
    事法第82條第1 項之製造偽藥，與藥事法第83條第1 項之販
    賣偽藥，係屬不同之二行為，二者間並未具有高度行為、低
    度行為，或重行為、輕行為之關係，製造偽藥亦非販賣偽藥
    之階段行為（或部分行為），製造偽藥之性質或結果亦非當
    然包含有販賣偽藥之成分在內，質言之，二者間並不具有吸
    收關係。且被告余東霖等5 人以一行為而同時觸犯製造偽藥
    罪、販賣偽藥罪、非法執行醫療業務罪、詐欺取財罪，為想
    像競合犯，應依刑法第55條規定，從一重以製造偽藥罪處斷
    ，已如上述。乃原判決認被告余東霖等5 人製造偽藥之目的
    ，在於出售牟利，是其製造之初即具有販賣意圖，其販賣之
    低度行為應為製造之高度行為所吸收，不另論罪，尚有違誤
    。(二)被告賴妤蓁、洪翠蓮假扮為姑嫂，共同向徐劉瓊珠佯稱
    肝及膽固醇有問題，去臺中大雅看中醫、吃藥就好了云云，
    遂由被告洪翠蓮開車搭載被告賴妤蓁及徐劉瓊珠前往「奇草
    堂蔘藥行」，由被告余東霖假扮中醫師把脈看診，向徐劉瓊
    珠佯稱其三酸甘油酯、膽固醇及血糖太高，要服用鹿胎加中
    藥粉才會好，使徐劉瓊珠陷於錯誤，以7 萬6 千元之價格，
    向被告余東霖購買胎盤2 個共4 罐（含不詳科學中藥），被
    告余東霖並開車搭載徐劉瓊珠至臺中東勢第一銀行某分行提
    款後，交付上開款項等情，業據被告余東霖、洪翠蓮、賴妤
    蓁自白在卷（見本院卷第164 頁），核與被害人徐劉瓊珠證
    述情節相符（見警(二)卷第45至48）。乃原判決附表編號7 僅
    記載「．．．使徐劉瓊珠陷於錯誤，向余東霖購買胎盤半個
    共1 罐」，未正確記載被害人徐劉瓊珠所購買之胎盤數量，
    亦未明確認定被害人徐劉瓊珠所遭詐騙之金額，此部分亦有
    疏誤。被告洪翠蓮、賴妤蓁、賴秀華、林雅雯上訴意旨否認
    此部分犯罪（嗣於本院審理中均坦承犯罪並求處緩刑），檢
    察官上訴意旨認原審對被告余東霖等5 人量刑均屬過輕，而
    指摘原判決此部分不當，雖無理由，惟原判決此部分既有前
    揭可議之處，自屬無可維持，自應由本院將原判決此部分撤
    銷改判。
五、審酌被告余東霖等5 人為圖謀求不法利益，組成犯罪集團，
    前往各醫療院所搭訕遊說因身體不適就醫之病患，將之帶回
    被告余東霖所開立之蔘藥房，由不具醫師資格之被告余東霖
    擅自把脈看診施行醫療行為，復吹噓鹿胎盤之療效，高價販
    售被告余東霖自製療效不明之偽藥，用以詐騙財物，渠等所
    為不僅破壞法律秩序，使附表所示之14名被害人受有財產損
    害，且可能使被害人誤信而延誤就醫，對被害人之身體健康
    亦生潛在危險，所為誠屬不該。惟念及被告余東霖等5 人業
    已坦承全部犯行，且被告洪翠蓮業已分別匯還附表編號1 、
    5 、7 、9 、10、12、13所示被害人1 萬8 千元、3 千元、
    1 萬2 千元、1 萬8 千元、3 千元、6 千元、6 千元，被告
    賴妤蓁業已分別匯還附表編號3 、5 、7 、9 、10、12、13
    所示被害人6 千元、3 千元、6 千元、9 千元、3 千元、3
    千元、3 千元，被告賴秀華業已分別匯還附表編號2 、3 、
    9 、10、12、13所示被害人1 萬2 千元、1 萬2 千元、1 萬
    8 千元、3 千元、6 千元、6 千元，此有匯款收據附卷可稽
    （見原審卷第349 至368 頁）。另衡量被告余東霖為本件犯
    罪主腦，被告洪翠蓮、賴妤蓁、賴秀華參與將病患誘騙至蔘
    藥行，被告林雅雯參與事後載送提款及收款之工作，渠等各
    自參與犯罪分工之程度、情節、生活狀況、品行、素行、智
    識程度等一切情狀，爰分別量處被告余東霖有期徒刑3 年，
    量處被告洪翠蓮、賴妤蓁、林雅雯有期徒刑1 年，量處被告
    賴秀華有期徒刑10月，以資懲儆。
六、被告洪翠蓮、賴妤蓁、賴秀華、林雅雯固均請求給予緩刑自
    新機會云云。惟查：
  (一)被告賴妤蓁、賴秀華、洪翠蓮均於本件犯罪遭查獲前之95年
    8 月間至96年6 月間，另涉違反醫師法、藥事法、詐欺取財
    等案件，經臺灣屏東地方法院檢察署以96年度偵字第4046號
    、第5064號提起公訴，以96年度蒞字第4484號追加起訴，經
    臺灣屏東地方法院以96年度訴字第859 號、97年度訴字第76
    3 號、第989 號判處被告賴妤蓁、賴秀華有期徒刑8 月、被
    告洪翠蓮有期徒刑6 月在案，有上開判決書及臺灣高等法院
    被告前案紀錄表可稽。顯見渠等於該案同類型案件犯罪遭查
    獲之後，仍貪利妄為，心存僥倖，而再犯本案，自不適合予
    以宣告緩刑。
  (二)被告洪翠蓮雖已分別匯還附表編號1 、5 、7 、9 、10、12
    、13所示被害人1 萬8 千元、3 千元、1 萬2 千元、1 萬8
    千元、3 千元、6 千元、6 千元，被告賴妤蓁業已分別匯還
    附表編號3 、5 、7 、9 、10、12、13所示被害人6 千元、
    3 千元、6 千元、9 千元、3 千元、3 千元、3 千元，被告
    賴秀華業已分別匯還附表編號2 、3 、9 、10、12、13所示
    被害人1 萬2 千元、1 萬2 千元、1 萬8 千元、3 千元、6
    千元、6 千元，此有匯款收據附卷可稽（見原審卷第349 至
    368 頁），已如上述。然被害人徐劉瓊珠遭詐騙7 萬6 千元
    ，已獲償1 萬8 千元，其餘款項尚未獲償；被害人張麗珠遭
    詐騙1 萬9 千600 元，已獲償6 千元，其餘款項尚未獲償；
    被害人孫李音德遭詐騙12萬6 千元，已獲償4 萬8 千元，其
    餘款項尚未獲償；被害人呂李水枝遭詐騙7 萬元，已獲償1
    萬8 千元，其餘款項尚未獲償；被害人林美遭詐騙1 萬9
    千元，已獲償9 千元，其餘款項尚未獲償；被害人汪卓愛遭
    詐騙3 萬8 千元，已獲償1 萬5 千元，其餘款項尚未獲償；
    被害人黃鳳遭詐騙7 萬6 千5 百元，已獲償1 萬2 千元，
    其餘款項尚未獲償；上開被害人並均表示希望被告等人能將
    渠等遭詐騙之金錢全部歸還清償，對於被告之刑度則由法院
    依法處理等情，此有本院100 年1 月18日準備程序筆錄1 份
    及本院99年12月17日、100 年1 月19日公務電話查詢紀錄表
    2 紙在卷可稽（見本院卷第103 頁、第118 至119 頁、第12
    3 頁）。且自原審審理判決後迄今，被告余東霖等5 人並未
    再就被害人尚未完全獲得清償部分，再予清償被害人乙節，
    亦據被告余東霖等5 人於本院審理中供陳在卷（見本院卷第
    184 頁）。足見本案自97年11月案發迄今已逾2 年，被告余
    東霖等5 人尚未就被害人遭詐騙之款項全數歸還清償，亦未
    取得被害人之諒解，甚為明顯。職是，被告洪翠蓮、賴妤蓁
    、賴秀華、林雅雯雖均請求給予緩刑自新機會云云，惟本院
    認尚屬不宜。
  (三)參以被告余東霖等5 人為圖謀求不法利益，組成犯罪集團，
    前往各醫療院所搭訕遊說因身體不適就醫之病患，將之帶回
    被告余東霖所開立之蔘藥房，由不具醫師資格之被告余東霖
    擅自把脈看診施行醫療行為，復吹噓鹿胎盤之療效，高價販
    售被告余東霖自製療效不明之偽藥，用以詐騙財物，渠等所
    為破壞社會善良、互信之風氣，使被害人受有財產損失，對
    於被害人之身體健康亦生潛在危險，且被害人多達14人，嚴
    重影響社會治安，深化人與人之間之不信任感，惡性非輕。
    本院經綜合上情審酌結果，並就刑法第57條揭示之各種量刑
    條件妥為斟酌後，因而量處被告余東霖有期徒刑3 年，被告
    洪翠蓮、賴妤蓁、林雅雯有期徒刑1 年，被告賴秀華有期徒
    刑10月，亦無再予宣告被告洪翠蓮、賴妤蓁、賴秀華、林雅
    雯緩刑之必要。
七、沒收部分：
  (一)扣案之中藥研磨機1 台、鹿胎盤1 個、不明中藥粉12瓶、磅
    秤1 台、穿山甲鱗片1 包、不明中藥粉10包及0000000000號
    行動電話1 支（含門號SIM 卡1 張，MOTOROLA廠牌，序號：
    000000000000000 號），均係被告余東霖所有；扣案另支行
    動電話（三星ANYCALL 廠牌，序號：000000000000000 號）
    係被告賴妤蓁所有，然門號0000000000號SIM 卡則為被告賴
    妤蓁之子呂承泰所申請，並非被告賴妤蓁所有等情，業據渠
    等供述在卷（見警(一)卷第2 、25頁）。
  (二)扣案之中藥研磨機1 台為供製造偽藥之器材，依共犯責任共
    同原則，應依藥事法第88條規定，不問屬於犯人與否，於被
    告余東霖等5 人之主文項下宣告沒收。扣案之鹿胎盤1 個為
    被告余東霖所有，供被告余東霖等5 人犯罪預備之物，依共
    犯責任共同原則，應依刑法第38條第1 項第2 款規定，於被
    告余東霖等5 人之主文項下宣告沒收。另依被告余東霖所述
    ，其係以0000000000號行動電話，與被告賴妤蓁之00000000
    00號行動電話聯繫本件犯罪事宜（見警(一)卷第3 頁），是上
    開行動電話2 支均係供本案犯罪所用之物，依共犯責任共同
    原則，爰就被告余東霖所有含0000000000門號SIM 卡之行動
    電話1 支（MOTOROLA廠牌，序號：000000000000000 號）、
    被告賴妤蓁所有不含門號0000000000號SIM 卡之行動電話1
    支（三星ANYCALL 廠牌，序號：000000000000000 號），亦
    應依刑法第38條第1 項第2 款規定，於被告余東霖等5 人之
    主文項下宣告沒收。
  (三)至扣案之不明中藥粉12瓶、不明中藥粉10包、穿山甲鱗片1
    包及磅秤1 台部分。依被告余東霖供陳：上開不明藥粉10包
    ，係依本草綱目混合調製之藥品，不含鹿胎盤成分，上開中
    藥粉12瓶係作廢準備丟棄之物品，穿山甲鱗片係供己服用等
    語（見偵(一)卷第2 頁、原審卷第78頁）。參以本案之犯罪模
    式，係被告余東霖等5 人詐得被害人同意購買後，始將鹿胎
    盤研磨成粉，並加入被告余東霖所認對被害人有益之中藥粉
    ，混合調配後販售。上開中藥粉12瓶既係作廢準備丟棄之物
    ，另上開不明中藥粉10包既經事先依本草綱目調配，且依包
    裝外型觀之，數量有限，有照片附卷可按（見警(一)卷第100
    頁），均難認係供製造偽藥之科學中藥；此外，亦無積極證
    據足以證明上開穿山甲鱗片1 包、磅秤1 台與本案犯罪有所
    關涉，是上開扣案之不明中藥粉12瓶、不明中藥粉10包、穿
    山甲鱗片1 包及磅秤1 台，爰均不予宣告沒收。
參、被告余彩鳳無罪部分（即上訴駁回部分）：
一、公訴意旨略以：被告余彩鳳佯裝「蔡淑美」，參與附表編號
    1 、4 所示搭訕誘騙被害人前往「振源堂蔘藥行」行為之實
    施。因認就附表編號1 、4 所示之犯行，被告余彩鳳共同涉
    犯藥事法第82條第1 項之製造偽藥罪、同法第83條第1 項之
    販賣偽藥罪、醫師法第28條前段之非法執行醫療業務罪、刑
    法第339 條第1 項之詐欺取財罪云云（起訴書於「證據並所
    犯法條」欄二之(二)雖記載被告余彩鳳僅就附表編號1 部分涉
    犯上開犯罪，然於事實欄及附表已記載如附表編號4 部分之
    犯行，且公訴檢察官於原審審理時亦已補充說明被告余彩鳳
    就附表編號4 部分亦在起訴範圍【見原審卷第262 頁】，故
    本院爰就被告余彩鳳附表編號1、4 部分予以審理）。
二、按犯罪事實應依證據認定之，無證據不得認定犯罪事實；又
    不能證明被告犯罪者，應諭知無罪之判決，刑事訴訟法第15
    4 條第2 項、第301 條第1 項分別定有明文。而刑事訴訟法
    上所謂認定犯罪事實之證據，係指足以認定被告確有犯罪行
    為之積極證據而言，該項證據自須適合於被告犯罪事實之認
    定，始得採為斷罪資料。如未能發現相當證據，或證據不足
    以證明，自不能以推測或擬制之方法，以為裁判之基礎。又
    刑事訴訟上證明之資料，無論其為直接或間接證據，均須達
    於通常一般之人均不致有所懷疑，而得確信其為真實之程度
    ，始得據為有罪之認定，若其關於被告是否犯罪之證明未能
    達此程度，而有合理性懷疑之存在，致使無從形成有罪之確
    信，根據「罪證有疑，利於被告」之證據法則，即不得遽為
    不利被告之認定（最高法院29年度上字第3105號、40年度台
    上字第86號、76年度台上字第4986號判例意旨參照）。
三、訊據被告余彩鳳堅決否認有此部分之犯行，辯稱：伊並未參
    與此部分犯行，此部分犯行均與伊無關等語。經查：
  (一)證人即附表編號1 所示被害人孫李音德，於警詢中固曾指認
    被告余彩鳳係自稱「蔡淑美」而行騙之人（見警(一)卷第39至
    40頁、第42頁）。然證人孫李音德於原審審理時當場指認後
    證稱：當初自稱「蔡淑美」向伊搭訕詐騙之女子，有明顯跛
    腳，好像有小兒麻痺，余彩鳳與該女子比較，身高雖差不多
    ，但比較胖，且沒有跛腳，不太像當初行騙之女子，伊在警
    詢指認時，即有告知承辦警員，指認照片中之女子身材較實
    際詐騙者為胖，頭髮亦較實際詐騙者為短等語（見原審卷第
    168 至173 頁）。是依證人孫李音德當場指認後之上開證述
    情節，自難認被告余彩鳳曾涉犯附表編號1 所示之犯行。
  (二)證人即附表編號4 所示被害人李楊月英，於警詢中僅證稱伊
    於民生醫院候診時，一名自稱「蔡淑美」之女子向伊搭訕，
    得知伊患有糖尿病、高血壓、腰酸背痛等病症後，與另名女
    子一起向伊佯稱，只要去仁武看某中醫、吃藥即可治癒云云
    ，遂開車搭載伊前往「振源堂蔘藥行」，由余東霖把脈看診
    ，向伊佯稱其身體狀況很差，要服用鹿胎盤加上中藥粉才能
    改善，使伊陷於錯誤，而以3 萬8 千元之價格，向余東霖購
    買鹿胎盤1 個共2 罐等語（見警(一)卷第44至48頁），並未就
    被告余彩鳳本人或照片而為指認。嗣於原審審理時，當場指
    認後證稱：伊因罹患糖尿病之故，最近眼睛只看得到黑影，
    看不清楚人的臉孔，當初行騙之女子好像不在現場等語（見
    原審卷第174 至178 頁）。是依證人李楊月英當場指認後之
    上開證述情節，自難認被告余彩鳳曾涉犯附表編號4 所示之
    犯行。
  (三)衡諸證人孫李音德、李楊月英與被告余彩鳳素不相識，渠等
    於原審審理時所為證述，並無刻意迴護被告余彩鳳之必要。
    況證人孫李音德於原審業已具體說明何以認被告余彩鳳非本
    件詐騙之女子，是其於原審所證較之前於警詢之指認，更堪
    信為真實。另證人李楊月英雖因視力不佳，無法當庭為有效
    指認，然其於警詢亦僅證述詐騙女子自稱「蔡淑美」，並未
    就本人或照片為指認。而詐騙證人孫李音德之「蔡淑美」非
    被告余彩鳳，既經證人孫李音德於原審證述在卷，自不得因
    證人孫李音德前於警詢中誤指認「蔡淑美」為被告余彩鳳，
    而逕認詐騙李楊月英之「蔡淑美」即為被告余彩鳳。從而證
    人孫李音德、李楊月英前於警詢所為證述情節，亦不足為不
    利於被告余彩鳳之認定。
  (四)證人即共同被告余東霖於警詢中雖曾證稱：附表編號1 所示
    被害人孫李音德，係由余彩鳳在義大醫院遊說至「振源堂蔘
    藥行」云云。然證人余東霖於原審業改證稱：余彩鳳未參與
    本件以鹿胎盤詐騙犯行，前於警詢所為余彩鳳遊說孫李音德
    之所證，可能係耳鳴聽錯，或因當時余彩鳳有至「振源堂蔘
    藥行」向伊借錢，因而記錯等語（見原審卷第183 至188 頁
    ）。經核，證人余東霖前後所證雖有不符，然其於原審所為
    對被告余彩鳳有利之證述，既與證人孫李音德於原審所證情
    節相符，且係經具結願負法律責任所為之證述（見原審卷第
    182 至183 頁、第203 頁），自堪信為真實而可採信。職是
    ，證人余東霖前於警詢中所為不利於被告余彩鳳之證述，即
    不足執為不利於被告余彩鳳之認定。
四、綜上所述，檢察官認被告余彩鳳涉嫌前揭犯行所憑之證據，
    尚未達於通常一般之人均不致有所懷疑，而得確信其為真實
    之程度，依刑事訴訟制度「倘有懷疑，即從被告之利益為解
    釋」、「被告應被推定為無罪」之證據法則，即難據以為不
    利於被告余彩鳳之認定。此外，本院依卷內現存全部證據資
    料，復查無其他證據足資認定被告余彩鳳確有檢察官所起訴
    之犯行，即屬不能證明被告余彩鳳犯罪，揆諸前開說明，自
    應為被告余彩鳳無罪之諭知。
五、原審因而認被告余彩鳳犯罪無法證明，而為無罪之諭知，認
    事用法並無違誤。檢察官上訴意旨，猶執前詞，指摘原判決
    此部分不當，為無理由，應予駁回。
肆、被告洪翠蓮、賴妤蓁、賴秀華、林雅雯不另為無罪諭知部分
    ：
一、公訴意旨略以：被告洪翠蓮、賴妤蓁、賴秀華、林雅雯除前
    揭有罪部分外，其餘就被告洪翠蓮附表編號2 、3 、4 、14
    部分，被告賴妤蓁附表編號1 、4 、10、14部分，被告賴秀
    華附表編號1 、4 、5 、6 、7 、14部分，被告林雅雯附表
    編號1 、7 部分，認亦共同涉犯藥事法第82條第1 項之製造
    偽藥罪嫌、藥事法第83條第1 項之販賣偽藥罪嫌、醫師法第
    28條前段之非法執行醫療業務罪嫌、刑法第339 條第1 項之
    詐欺取財罪嫌（其中附表編號14部分係詐欺取財未遂）云云
    。
二、按被告或共犯之自白，不得作為有罪判決之唯一證據，仍應
    調查其他必要之證據，以察其是否與事實相符，刑事訴訟法
    第156 條第2 項定有明文。又按刑事訴訟法第156 條第2 項
    規定，被告雖經自白，仍應調查其他必要之證據，以察其是
    否與事實相符。立法目的乃欲以補強證據擔保自白之真實性
    ，亦即以補強證據之存在，藉之限制自白在證據上之價值。
    而所謂補強證據，則指除該自白本身外，其他足資以證明自
    白之犯罪事實確具有相當程度真實性之證據而言。雖其所補
    強者，非以事實之全部為必要，但亦須因補強證據與自白之
    相互利用，而足使犯罪事實獲得確信者，始足當之（最高法
    院74年度台覆字第10號判例意旨參照）。
三、訊據被告洪翠蓮、賴妤蓁、賴秀華、林雅雯均堅決否認有此
    部分之犯行，均辯稱：伊等並未參與此部分犯行，此部分犯
    行均與伊等無關等語。經查：
  1.關於附表編號1部分：
    證人即被害人孫李音德證稱：搭載其回家拿錢者係一男子等
    語（見警(一)卷第35頁、原審卷第173頁），足認此部分顯非
    被告林雅雯參與載送收款，此外，復查無其他證據可資證明
    被告林雅雯曾參與此部分犯行。
  2.關於附表編號4部分：
    證人即被害人李楊月英於原審審理時證稱：因伊罹患糖尿病
    視力不佳，已無法指認被告洪翠蓮是否為扮演嫂嫂之女子等
    語（見原審卷第173 頁）。而被告洪翠蓮固曾於99年3 月18
    日警詢被問及「妳是否曾於98年6 月18日在高雄市民生醫院
    內，將被害人李楊月英帶至振源堂蔘藥行，詐騙被害人3 萬
    8 千元」時，雖供稱：「應該是我們所為」云云（見警(一)卷
    第16頁）。然當時被害人李楊月英既未在警局現場，警方亦
    未提供被害人李楊月英之照片供被告洪翠蓮確認，是被告洪
    翠蓮上開所謂「應該是我們所為」，至多顯示依其當時之記
    憶，曾於98年6 月18日前後，在民生醫院行騙遊說病患至「
    振源堂蔘藥行」，尚難認在未見本人亦未見照片之情形下，
    可依被害人李楊月英之名字，正確無訛供述曾否參與行騙被
    害人李楊月英。則被告洪翠蓮事後當庭見被害人李楊月英後
    ，否認參與該次遊說行騙，自難認即屬事後卸責之詞。此外
    ，除被告洪翠蓮上開警詢有瑕疵之自白外，復查無其他補強
    證據足以擔保其自白之真實性，衡諸前揭法條規定及最高法
    院判例意旨，自不得執被告洪翠蓮上開自白，遽以認定被告
    洪翠蓮有檢察官起訴之此部分犯行。
  3.關於附表編號7部分：
    被告林雅雯雖曾自承參與載送被害人徐劉瓊珠回家、提款及
    收受款項之工作云云。然依證人即被害人徐劉瓊珠證稱：伊
    被遊說至「奇草堂蔘藥行」把脈看診及購買鹿胎盤後，係由
    看診之余東霖親自駕車搭載前往領款及收受款項等語（見警
    (二)卷第46至47頁）。且除被告林雅雯上開自白外，查無其他
    補強證據足以擔保其自白之真實性，衡諸前揭法條規定及最
    高法院判例意旨，自不得執被告林雅雯上開自白，遽以認定
    被告林雅雯有檢察官起訴之此部分犯行。
  4.關於附表編號14部分：
  (1)證人即被害人陳炎川雖於警詢時證述及指認係被告賴妤蓁、
    賴秀華遊說詐騙其至「奇草堂蔘藥行」看診云云（見警(一)卷
    第50至57頁）。然嗣於原審審理時，當庭審視本件被告後，
    則證述係被告洪翠蓮與非在庭被告之另一女子共同遊說詐騙
    ，並由另一男子開車搭載其等至「奇草堂蔘藥行」等語（見
    原審卷第227至237頁）。本院審酌被告賴妤蓁、賴秀華就本
    件被訴詐欺取財犯罪事實，大部分皆坦承犯罪，僅對此部分
    事實堅決否認，而被害人陳炎川於原審當庭指認後，復證稱
    被告賴妤蓁、賴秀華非詐騙伊之人，準此，足認公訴意旨指
    稱被告賴妤蓁、賴秀華有參與此部分犯罪，尚非無疑。
  (2)另被害人陳炎川雖於原審指認係被告洪翠蓮參與遊說詐騙，
    但該指認結果與警詢之指認不合，是否與事實相符，已非無
    疑。且其於原審另證述係由被告洪翠蓮與另一女子詐騙後，
    始由一男子駕車搭載至「奇草堂蔘藥行」之情，亦與被告洪
    翠蓮係與被告賴妤蓁、賴秀華搭配，2 人或3 人一同遊說詐
    騙，不曾與男子合作之慣常情形不合，此有其等之證述筆錄
    附卷可考（見原審卷第251 頁）。職是，亦不得依被害人陳
    炎川於原審有瑕疵之證述，遽為不利於被告洪翠蓮之認定。
  5.被告賴妤蓁於原審審理時雖自承參與遊說附表編號10所示被
    害人林美至「奇草堂蔘藥行」，且核與被害人林美證述
    賴妤蓁曾參與遊說詐騙相符。然查：
  (1)被告賴秀華於偵查中即自承，該部分係其與被告洪翠蓮至醫
    院遊說詐騙，且於原審及本院審理時仍坦承該部分犯行（見
    偵(一)卷第74頁、原審卷第269 頁、本院卷第164 頁）。而被
    告賴妤蓁於99年5 月3 日檢察官訊問時，雖自承參與附表編
    號5 、7 、8 、9 、12、13所示之遊說詐騙，然並未承認遊
    說詐騙被害人林美，是其於原審坦承該部分犯罪是否與事
    實相符，即難令人無疑。
  (2)被害人林美雖亦指認被告賴妤蓁為與被告洪翠蓮共同遊說
    詐騙之人，但因被告賴妤蓁與被告賴秀華為姊妹關係，容貌
    略相似，年紀亦相仿，外人自2 人之照片觀之，非必可清楚
    辨認（見警(二)卷第23頁），則被害人林美對被告賴妤蓁之
    指認是否正確，亦非無疑。
  (3)依林美於警詢之證述及指認，本件至醫院遊說詐騙者為包
    含被告洪翠蓮之2人，非3人。本院依被害人林美所證述之
    遊說詐騙人數，參酌被告賴秀華於檢察官偵查中，明確自承
    參與犯罪，且具體供承係與被告洪翠蓮共同遊說詐騙，該供
    承之犯案人數與被害人林美上開證述情節相符，足認被告
    賴秀華上開所述確屬真實，益徵此部分犯案者係為被告賴秀
    華，非被告賴妤蓁。
  (4)且除被告賴妤蓁上開自白外，查無其他補強證據足以擔保其
    自白之真實性，衡諸前揭法條規定及最高法院判例意旨，自
    不得執被告賴妤蓁上開自白，遽以認定被告賴妤蓁有檢察官
    起訴之此部分犯行。
  6.證人即共同被告余東霖證稱：伊等之犯罪手法係由洪翠蓮、
    賴妤蓁、賴秀華至各大醫院遊說詐騙老人至蔘藥行看病買藥
    ，並雇用林雅雯搭載該人回家拿錢或提款以收受款項，鹿胎
    盤每個售價3 萬8 千元，每成功賣1 個鹿胎盤，即給付參與
    遊說詐騙者6 千元，被告林雅雯則視搭載路途長遠給付1 、
    2 千元，或2 、3 千元等語（見原審卷第270 至273 頁、第
    313 至314 頁）。核與被告洪翠蓮、賴妤蓁、賴秀華供稱：
    其等2 人或3 人一同前往醫院，假扮小姑、大嫂，遊說詐騙
    老人病患至「振源堂蔘藥行」、「奇草堂蔘藥行」，由余東
    霖負責把脈看診後，詐騙購買鹿胎盤，有參與該次遊說詐騙
    的才可分錢等語（見原審卷第251 頁、第254 至255 頁、第
    262 至263 頁、第318 頁）；被告林雅雯供稱：伊係受舅舅
    余東霖雇用至「振源堂蔘藥行」、「奇草堂蔘藥行」上班，
    負責載送病患回家拿錢或提款以收受款項，每次載送約可得
    3 、4 千元等語（見原審卷第319 頁），大致均相符，所供
    均堪信為真實。依其等上開所供，本件共同被告余東霖及被
    告洪翠蓮、賴妤蓁、賴秀華、林雅雯雖是共同犯罪，然余東
    霖既係就參與遊說詐騙病患至蔘藥行者，依每詐售1 個鹿胎
    盤給付6 千元之基準，分配可得之利益予被告洪翠蓮、賴妤
    蓁、賴秀華，並依實際載送次數、載送路程長短，每次給付
    被告林雅雯數千元之利益，堪認其等之共同犯罪，係以各次
    詐騙為單位而結合，未參與該次詐騙者既無法分配所得利益
    ，自難認亦屬該次詐騙之共犯甚明。準此，被告洪翠蓮就附
    表編號2 、3 、4 、14所示之犯行，被告賴妤蓁就附表編號
    1 、4 、10 、14 所示之犯行，被告賴秀華就附表編號1 、
    4 至7 、14所示之犯行，既未參與遊說詐騙，亦未獲分犯罪
    利益，另被告林雅雯就附表編號1 、7 所示之犯行，未參與
    搭載被害提款收受款項，亦未獲分犯罪利益，均難認渠等有
    參與各該部分之犯罪。
四、綜上所述，檢察官認被告洪翠蓮、賴妤蓁、賴秀華、林雅雯
    此部分涉嫌前揭犯行所憑之證據，尚未達於通常一般之人均
    不致有所懷疑，而得確信其為真實之程度，依刑事訴訟制度
    「倘有懷疑，即從被告之利益為解釋」、「被告應被推定為
    無罪」之證據法則，即難據以為不利於被告洪翠蓮、賴妤蓁
    、賴秀華、林雅雯之認定。此外，本院依卷內現存全部證據
    資料，復查無其他證據足資認定被告洪翠蓮、賴妤蓁、賴秀
    華、林雅雯確有檢察官所起訴此部分之犯行，即屬不能證明
    被告洪翠蓮、賴妤蓁、賴秀華、林雅雯此部分之犯罪，本應
    為被告洪翠蓮、賴妤蓁、賴秀華、林雅雯此部分無罪之諭知
    ，惟因檢察官認此部分若成立犯罪，與被告洪翠蓮、賴妤蓁
    、賴秀華、林雅雯前開有罪部分，係屬集合犯之實質上一罪
    關係，爰均不另為無罪之諭知。
據上論結，應依刑事訴訟法第368 條、第369 條第1 項前段、第
364 條、第299 條第1 項前段，藥事法第82條第1 項、第83條第
1 項、第88條，醫師法第28條前段，刑法第11條、第28條、第33
9 條第1 項、第3 項、第25條第2 項、第55條、第38條第1 項第
2 款，刑法施行法第1 條之1 ，判決如主文。
本案經檢察官陳國全到庭執行職務。
中    華    民    國    100     年    2   月    25    日
                  刑事第十一庭  審判長法  官  翁慶珍
                                      法  官  石家禎
                                      法  官  孫啟強
以上正本證明與原本無異。
如不服本判決應於收受本判決後10日內向本院提出上訴書狀，其
未敘述上訴理由者，並得於提起上訴後10日內向本院補提理由書
狀（均須按他造當事人之人數附繕本）「切勿逕送上級法院」。
中    華    民    國   100    年    2     月    25    日
                                      書記官  劉鴻瑛
附錄本件判決論罪科刑法條：
藥事法第82條：
製造或輸入偽藥或禁藥者，處10年以下有期徒刑，得併科新台幣
1 千萬元以下罰金。
犯前項之罪，因而致人於死者，處無期徒刑或10年以上有期徒刑
，致重傷者，處7 年以上有期徒刑。
因過失犯第1 項之罪者，處3 年以下有期徒刑、拘役或科新台幣
50萬元以下罰金。
第1 項之未遂犯罰之。
藥事法第83條：
明知為偽藥或禁藥，而販賣、供應、調劑、運送、寄藏、牙保、
轉讓或意圖販賣而陳列者，處7年以下有期徒刑，得併科新臺幣
5 百萬元以下罰金。
犯前項之罪，因而致人於死者，處7年以上有期徒刑，致重傷者
，處3 年以上12年以下有期徒刑。
因過失犯第1項之罪者，處2 年以下有期徒刑、拘役或科新臺幣
30萬元以下罰金。
第1 項之未遂犯罰之。
醫師法第28條：
未取得合法醫師資格，擅自執行醫療業務者，處六個月以上 5
年以下有期徒刑，得併科新台幣30萬元以上150 萬元以下罰金，
其所使用之藥械沒收之。但合於下列情形之一者，不罰：
一、在中央主管機關認可之醫療機構，於醫師指導下實習之醫學
    院、校學生或畢業生。
二、在醫療機構於醫師指示下之護理人員、助產人員或其他醫事
    人員。
三、合於第 11 條第 1 項但書規定。
四、臨時施行急救。
刑法第339條：
意圖為自己或第三人不法之所有，以詐術使人將本人或第三人之
物交付者，處5 年以下有期徒刑、拘役或科或併科1 千元以下罰
金。
以前項方法得財產上不法之利益或使第三人得之者，亦同。
前二項之未遂犯罰之。
附表：
┌──┬────┬───┬──┬─────────────────────┐
│編號│被害人及│時間  │地點│         犯    罪    手    法             │
│    │行為人  │      │    │                                          │
├──┼────┼───┼──┼─────────────────────┤
│1   │被害人：│97年11│義大│某姓名年籍不詳之成年女子佯裝「蔡淑美」、洪│
│    │孫李音德│月某日│醫院│翠蓮佯裝「蔡淑美」嫂子，一搭一唱共同向孫李│
│    │        │10時許│    │音德佯稱筋骨不好只要去仁武看某中醫、吃藥就│
│    │行為人：│      │    │好了云云，遂由該不詳之人開車引導孫李音德騎│
│    │余東霖│      │    │乘機車，前往「振源堂蔘藥行」，由余東霖假扮│
│    │洪翠蓮│      │    │中醫師把脈看診，向孫李音德佯稱其缺少賀爾蒙│
│    │不詳男│      │    │，要服用鹿胎盤加上中藥粉才能治癒，使孫李音│
│    │  子及女│      │    │德陷於錯誤，而以新臺幣（下同）12萬6 千元之│
│    │  子    │      │    │價格，向余東霖購買鹿胎盤3 個共6 罐（含不詳│
│    │        │      │    │科學中藥），並由余東霖指示某姓名年籍不詳之│
│    │        │      │    │成年男子，與孫李音德共同前往領錢後，收受上│
│    │        │      │    │開款項。                                  │
├──┼────┼───┼──┼─────────────────────┤
│2   │被害人：│98年4 │小港│賴秀華、賴妤蓁自稱為姊妹，佯稱其等母親亦患│
│    │黃鳳  │、5 月│醫院│有坐骨神經痛，介紹黃鳳去仁武看中醫把脈云│
│    │        │間某日│    │云，遂由賴妤蓁開車搭載賴秀華、黃鳳前往「│
│    │行為人：│      │    │振源堂蔘藥行」，由余東霖假扮中醫師把脈看診│
│    │余東霖│      │    │，向黃鳳佯稱要服用鹿胎盤才能治癒，使黃│
│    │賴妤蓁│      │    │鳳陷於錯誤，而以7 萬6 千元之價格，向余東霖│
│    │賴秀華│      │    │購買鹿胎盤2 個共4 罐（含不詳科學中藥），另│
│    │林雅雯│      │    │以5 百元購買推拿藥水，並由林雅雯開車搭載黃│
│    │        │      │    │鳳前往提款後，收受上開款項。            │
├──┼────┼───┼──┼─────────────────────┤
│3   │被害人：│98年6 │阮綜│賴秀華、賴妤蓁假扮為姑嫂，賴秀華佯稱其母親│
│    │呂李水枝│月間某│合醫│與呂李水枝同樣患有高血壓、糖尿病，介紹呂李│
│    │        │日    │院  │水枝去仁武看中醫，遂由賴妤蓁開車搭載賴秀華│
│    │行為人：│      │    │、呂李水枝前往「振源堂蔘藥行」，由余東霖假│
│    │余東霖│      │    │扮中醫師看診，向呂李水枝佯稱要服用鹿胎盤加│
│    │賴妤蓁│      │    │上中藥粉才能治好糖尿病，使呂李水枝陷於錯誤│
│    │賴秀華│      │    │，而以7 萬元之價格，向余東霖購買鹿胎盤2 個│
│    │林雅雯│      │    │共4 罐（含不詳科學中藥），另再由林雅雯開車│
│    │        │      │    │搭載呂李水枝至高雄市○鎮區○○路及民權路交│
│    │        │      │    │岔路口附近銀行提領7 萬元後，收受上開款項。│
├──┼────┼───┼──┼─────────────────────┤
│4   │被害人：│98年6 │高雄│假扮為姑嫂之2 姓名年籍不詳成年女子，一搭一│
│    │李楊月英│月18日│市立│唱共同向李楊月英佯稱糖尿病、高血壓、腰骨酸│
│    │        │10時許│民生│痛等病徵，只要去仁武看某中醫、吃藥即可治癒│
│    │行為人：│      │醫院│云云，遂開車搭載李楊月英前往「振源堂蔘藥行│
│    │余東霖│      │    │」，由余東霖假扮中醫師把脈看診，向李楊月英│
│    │林雅雯│      │    │佯稱其身體狀況很差，肚子都壞光了，要服用鹿│
│    │不詳女│      │    │胎盤加上中藥粉才能改善，使李楊月英陷於錯誤│
│    │  子    │      │    │，而以3 萬8 千元之價格，向余東霖購買鹿胎盤│
│    │        │      │    │1 個共2 罐（含不詳科學中藥），再由林雅雯開│
│    │        │      │    │車搭載李楊月英至高雄市○○區○○路及英明路│
│    │        │      │    │交岔路口附近提款機提領3 萬8 千元後，收受上│
│    │        │      │    │開款項。                                  │
├──┼────┼───┼──┼─────────────────────┤
│5   │被害人：│98年8 │臺中│賴妤蓁、洪翠蓮自稱為朋友，於張麗珠上班之左│
│    │張麗珠  │月中旬│崇德│列賣場試坐按摩椅時，得知負責銷售之張麗珠脊│
│    │        │某日  │路家│椎受傷，賴妤蓁向張麗珠佯稱其家人前亦有筋骨│
│    │行為人：│      │樂福│酸痛之症狀，去臺中大雅看中醫、吃藥就好了云│
│    │余東霖│      │賣場│云，2 人強力介紹張麗珠前往看診，嗣後由洪翠│
│    │洪翠蓮│      │    │蓮開車載賴妤蓁、張麗珠前往「奇草堂蔘藥行」│
│    │賴妤蓁│      │    │，由余東霖假扮中醫師把脈看診，向張麗珠佯稱│
│    │林雅雯│      │    │其脊椎已經沒有骨髓了，要服用鹿胎、鹿茸、靈│
│    │        │      │    │芝及中藥粉才會好，使張麗珠陷於錯誤，以1 萬│
│    │        │      │    │9 千元之價格，向余東霖購買鹿胎盤半個共1 罐│
│    │        │      │    │（含不詳科學中藥），及以6 百元代價購買治療│
│    │        │      │    │酸痛之藥水，再由林雅雯開車搭載張麗珠回家，│
│    │        │      │    │並收受上開款項。                          │
├──┼────┼───┼──┼─────────────────────┤
│6   │被害人：│98年9 │臺中│賴妤蓁、洪翠蓮假扮為姑嫂，賴妤蓁向楊水甚佯│
│    │楊水甚  │月間某│大甲│稱其婆婆亦有骨頭痠痛問題，2 人共同向楊水甚│
│    │        │日    │光田│鼓吹，骨頭酸痛去臺中大雅看中醫、吃藥就好了│
│    │行為人：│      │醫院│云云，遂由洪翠蓮開車搭載賴妤蓁、楊水甚前往│
│    │余東霖│      │    │「奇草堂蔘藥行」，由余東霖假扮中醫師把脈看│
│    │洪翠蓮│      │    │診，向楊水甚佯稱其肝機能不好，要服用鹿胎加│
│    │賴妤蓁│      │    │中藥粉才會好，使楊水甚陷於錯誤，以1 萬9 千│
│    │林雅雯│      │    │元之價格，向余東霖購買胎盤半個共1 罐（含不│
│    │        │      │    │詳科學中藥），楊水甚當場支付1 萬元，再由林│
│    │        │      │    │雅雯開車搭載楊水甚回家，再分2 次由林雅雯分│
│    │        │      │    │別至楊水甚住處，先後收取5 千元、4 千元，惟│
│    │        │      │    │因事後鄰居要楊水甚報警，余東霖已陸續委由林│
│    │        │      │    │雅雯返還1 萬元及8 千元。                  │
├──┼────┼───┼──┼─────────────────────┤
│7   │被害人：│98年9 │臺中│賴妤蓁、洪翠蓮假扮為姑嫂，共同向徐劉瓊珠佯│
│    │徐劉瓊珠│月24日│沙鹿│稱肝及膽固醇有問題，去臺中大雅看中醫、吃藥│
│    │        │早上某│童綜│就好了云云，遂由洪翠蓮開車搭載賴妤蓁、徐劉│
│    │行為人：│時    │合醫│瓊珠前往「奇草堂蔘藥行」，由余東霖假扮中醫│
│    │余東霖│      │院  │師把脈看診，向徐劉瓊珠佯稱其三酸甘油酯、膽│
│    │洪翠蓮│      │    │固醇及血糖太高，要服用鹿胎加中藥粉才會好，│
│    │賴妤蓁│      │    │使徐劉瓊珠陷於錯誤，以7 萬6 千元之價格，向│
│    │        │      │    │余東霖購買胎盤2 個共4 罐（含不詳科學中藥）│
│    │        │      │    │，余東霖並開車搭載徐劉瓊珠至臺中東勢第一銀│
│    │        │      │    │行某分行提款後，交付上開款項。            │
├──┼────┼───┼──┼─────────────────────┤
│8   │被害人：│98年10│臺中│賴秀華、賴妤蓁假扮為姑嫂，共同向黃沈秀琴佯│
│    │黃沈秀琴│月26日│大甲│稱手腳酸痛只要去臺中大雅看某中醫開的藥就好│
│    │        │早上某│光田│了云云，遂由洪翠蓮開車搭載賴妤蓁、賴秀華及│
│    │行為人：│時    │醫院│黃沈秀琴前往「奇草堂蔘藥行」，由余東霖假扮│
│    │余東霖│      │    │中醫師把脈看診，向黃沈秀琴佯稱其手腳酸痛，│
│    │洪翠蓮│      │    │要服用鹿胎盤加上中藥粉才能治癒，使黃沈秀琴│
│    │賴妤蓁│      │    │陷於錯誤，以3 萬6 千元之價格，向余東霖購買│
│    │賴秀華│      │    │胎盤1 個共2 罐（含不詳科學中藥），再由林雅│
│    │林雅雯│      │    │雯開車搭載黃沈秀琴至大甲農會提款，收取上開│
│    │        │      │    │款項後，林雅雯再將黃沈秀琴載至左列地點。  │
├──┼────┼───┼──┼─────────────────────┤
│9   │被害人：│98年10│臺中│賴秀華、賴妤蓁假扮為姑嫂，共同向周鄭淑霞佯│
│    │周鄭淑霞│月26日│大甲│稱其等父親也有心臟病，只要去臺中大雅看某中│
│    │        │早上某│光田│醫開的藥就好了云云，遂由洪翠蓮開車搭載賴秀│
│    │行為人：│時    │醫院│華、賴妤蓁及周鄭淑霞前往上述「奇草堂蔘藥行│
│    │余東霖│      │    │」，由余東霖假扮中醫師把脈看診，向周鄭淑霞│
│    │洪翠蓮│      │    │佯稱其身體虛弱，要服用鹿胎盤加上中藥粉才能│
│    │賴妤蓁│      │    │改善，使周鄭淑霞陷於錯誤，以11萬4 千元之價│
│    │賴秀華│      │    │格，向余東霖購買胎盤3 個共6 罐（含不詳科學│
│    │林雅雯│      │    │中藥），再由林雅雯開車搭載周鄭淑霞回家後，│
│    │        │      │    │再至某農會提款，收取上開款項後，林雅雯再將│
│    │        │      │    │周鄭淑霞載至左列地點。                    │
├──┼────┼───┼──┼─────────────────────┤
│10  │被害人：│98年11│臺中│賴秀華、洪翠蓮佯稱為姑嫂，共同向林美佯稱│
│    │林美  │月中旬│澄清│其等之婆婆亦患有糖尿病，糖尿病要去臺中大雅│
│    │        │某日  │醫院│看中醫、吃藥就好了云云，遂由洪翠蓮開車搭載│
│    │行為人：│      │平等│賴秀華、林美前往「奇草堂蔘藥行」，由余東│
│    │余東霖│      │分院│霖假扮中醫師把脈看診，並向林美佯稱要服用│
│    │洪翠蓮│      │    │鹿胎加中藥粉才會好，使林美陷於錯誤，以1 │
│    │賴秀華│      │    │萬9 千元之價格，向余東霖購買胎盤半個共1 罐│
│    │林雅雯│      │    │（含不詳科學中藥），再由林雅雯開車搭載林美│
│    │        │      │    │回家，並收取上開款項。                  │
├──┼────┼───┼──┼─────────────────────┤
│11  │被害人：│98年12│臺中│賴秀華、賴秀華假扮為姑嫂，共同向李林梅佯稱│
│    │李林梅  │月14日│大甲│其等父親心臟亦不好，心臟病要去臺中大雅看中│
│    │        │早上某│光田│醫、吃藥就好了云云，遂由洪翠華開車搭載賴秀│
│    │行為人：│時    │醫院│華、賴妤蓁、及李林梅前往「奇草堂蔘藥行」，│
│    │余東霖│      │    │由余東霖假扮中醫師把脈看診，並向李林梅佯稱│
│    │洪翠蓮│      │    │其血壓低導致腳酸痛，要服用鹿胎加中藥粉才會│
│    │賴妤蓁│      │    │好，使李林梅陷於錯誤，以5 萬7 千元之價格，│
│    │賴秀華│      │    │向余東霖購買鹿胎盤1 個半共3 罐（含不詳科學│
│    │林雅雯│      │    │中藥），再由林雅雯開車搭載李林梅回家後，再│
│    │        │      │    │至某農會提款，收取上開款項後，林雅雯再將李│
│    │        │      │    │林梅載回家。                              │
├──┼────┼───┼──┼─────────────────────┤
│12  │被害人：│99年1 │臺中│賴秀華、賴妤蓁自稱為姊妹，共同向汪卓愛佯稱│
│    │汪卓愛  │月5 日│國軍│其等母親亦有關節退化之症狀，關節退化去臺中│
│    │        │11時許│醫院│大雅看中醫、吃藥就好了云云，遂由洪翠蓮開車│
│    │行為人：│      │    │載賴秀華、賴妤蓁及汪卓愛前往「奇草堂蔘藥行│
│    │余東霖│      │    │」，由余東霖假扮中醫師把脈看診，並向汪卓愛│
│    │洪翠蓮│      │    │佯稱其心臟與腎臟都不好，要服用鹿胎加中藥粉│
│    │賴妤蓁│      │    │才能治癒，使汪卓愛陷於錯誤，以3 萬8 千元之│
│    │賴秀華│      │    │價格，向余東霖購買胎盤1 個共2 罐（含不詳科│
│    │林雅雯│      │    │學中藥），再由林雅雯開車搭載汪卓愛回家，並│
│    │        │      │    │收取上開款項。                            │
├──┼────┼───┼──┼─────────────────────┤
│13  │被害人：│99年1 │臺中│賴秀華、賴妤蓁自稱為姊妹，共同向林李完妹佯│
│    │林李完妹│月13日│大甲│稱賴妤蓁之婆婆亦有肝病，肝病要去臺中大雅看│
│    │        │某時  │光田│中醫、吃藥就好了云云，遂由洪翠蓮開車搭載賴│
│    │行為人：│      │醫院│妤蓁、賴秀華及林李完妹前往「奇草堂蔘藥行」│
│    │余東霖│      │    │，由余東霖假扮中醫師把脈看診，並向林李完妹│
│    │洪翠蓮│      │    │佯稱其肝病不嚴重，只要服用鹿胎盤加上靈芝、│
│    │賴妤蓁│      │    │中藥粉即可治癒，使林李完妹陷於錯誤，以3 萬│
│    │賴秀華│      │    │8 千元之價格，向余東霖購買胎盤1 個共2 罐（│
│    │林雅雯│      │    │含不詳科學中藥），再由林雅雯開車搭載林李完│
│    │        │      │    │妹前往外埔農會提款，收取上開款項後，林雅雯│
│    │        │      │    │並搭載林李完妹回家。                      │
├──┼────┼───┼──┼─────────────────────┤
│14  │被害人：│99年1 │臺中│某2 姓名年籍不詳之成年女子佯裝為姊妹，共同│
│    │陳炎川  │月27日│澄清│向陳炎川佯稱其父親亦患有高血壓、糖尿病，高│
│    │        │早上某│醫院│血壓、糖尿病，只要去臺中大雅看某中醫開的藥│
│    │行為人：│時    │中港│就好了云云，遂由另姓名年籍不詳成年男子開車│
│    │余東霖│      │分院│搭載陳炎川前往「奇草堂蔘藥行」，由余東霖假│
│    │林雅雯│      │    │扮中醫師把脈看診，向陳炎川佯稱其脈象很冷、│
│    │其他女│      │    │腎臟也不好，要服用鹿胎盤加上中藥粉才會好，│
│    │  子    │      │    │使陳炎川陷於錯誤，以3 萬8 千元之價格，向余│
│    │        │      │    │東霖購買胎盤1 個共2 罐（含不詳科學中藥），│
│    │        │      │    │再由林雅雯開車載陳炎川回澄清醫院中港分院自│
│    │        │      │    │動櫃員機領錢，幸及時為警阻止，詐欺犯行始未│
│    │        │      │    │得逞。                                    │
└──┴────┴───┴──┴─────────────────────┘